【裁判字號】    88,上易,3256
【裁判日期】    890111
【裁判案由】    違反公司法
【裁判全文】
臺灣高等法院刑事判決                  八十八年度上易字第三二五六號
    上 訴 人    臺灣臺北地方法院檢察署檢察官
    被    告    乙○○
    選任辯護人  任秀妍
                蔡瑜真
右上訴人因被告違反公司法案件，不服臺灣臺北地方法院八十八年度易字第一二九六
號，中華民國八十八年五月二十五日第一審判決（起訴案號：臺灣臺北地方法院檢察
署八十七年度偵字第二四四０二號）提起上訴，本院判決如左：
    主  文
上訴駁回。
    理  由
一、公訴意旨略以：被告乙○○係設於台北市○○區○○路一段八十一號二樓「豪麗
    產業有限公司」（下簡稱豪麗公司）實際負責人，明知豪麗公司所登記之公司營
    業項目並未包括餐廳及賓館業務之經營，詎自民國（下同）七十六年起，即違反
    公司法規定，以豪麗公司名義經營上開登記範圍以外之業務迄今，嗣於八十七年
    十月六日為台北市政府警察局大安分局臥龍派出所查獲。因認被告涉有公司法第
    十五條第三項之罪嫌云云。
二、按犯罪事實應依證據認定之，無證據不得推定其犯罪事實。又不能證明被告犯罪
    者，應諭知無罪之判決，刑事訴訟法第一百五十四條、第三百零一條第一項分別
    定有明文。查公訴人認被告涉有上開犯嫌，無非以豪麗飯店主任及經理證人甲○○、丁○○之證詞、台北市政府建設局函、臨檢紀錄表、豪麗公司登記電腦資料
    、被告為豪麗公司股東之一，公司所在地之大樓與豪麗飯店之營業場所同一大樓
    ，顯見被告與豪麗公司關係密切、該飯店每隔一段時日即以人頭更換「喬湖實業
    行」之名義負責人，其目的無非在使主管機關無法裁罰真正之經營者而成立商業
    登記法刑責為主要論據。
    （一）惟訊據上訴人即被告堅決否認有上開違反公司法之情事，辯稱豪麗公司與
          豪麗飯店是不同的等語，其選任辯護人答辯狀略稱：被告係豪麗飯店投資
          者之一，但非豪麗公司之負責人，豪麗公司負責人為丙○○，被告僅為股
          東之一，亦無代罪之理等語。經查證人即豪麗飯店主任甲○○於偵查中僅
          稱，伊都稱他（即被告）（指豪麗飯店）董事長等語（見台北地方法院檢
          察署八十七年度偵字第七九五０號卷宗第二十九頁反面）；證人即豪麗飯
        店經理丁○○於偵查中稱，本飯店由數人出資合夥，因無法取得飯店執照
          ，才另外取得喬湖實業行，乙○○是合夥人之一，飯店之經營通常由他經
          營，他會下指令給我們，（檢察官問：是否每隔一段時間更換負責人？）
          是，因為報稅的問題，我們也是希望合法化等語（見同上揭偵卷第三十頁
          正面），是以上開二證人證詞，至多證明被告係豪麗「飯店」之實際負責
          人而已，並無法指證被告亦為豪麗「公司」之實際負責人或上開飯店與公
          司間係同一主體。
    （二）又查台北市政府建設局函（附於同上揭偵卷第一頁），係認定豪麗公司登
          記負責人丙○○，實際負責人林燕玉，擅自經營未經核准登記之餐廳及旅
          賓館業務云云，然嗣經檢察官依證人甲○○於偵查中之證詞認定林燕玉係
          借名人頭而排除證人甲○○於臨檢紀錄表之陳述並對林燕玉處分不起訴在
          案，此有八十七年度偵字第七九五０號不起訴處分書一份附卷可按，故為
          逃避商業登記法之處罰而數度更換負責人為豪麗飯店，而豪麗公司則自七
          十六年六月十三日設立登記時起之實際負責人即為丙○○等情，業經證人
豪麗公司負責人丙○○、股東林殷業於原審審理時證述無訛，並有公司登
          記資料、變更登記事項卡、公司執照、營利事業登記證在卷可查，可見上
          開飯店、公司在負責人變更上顯有不同，已難謂二者係同一主體，況查證
          人甲○○於警方臨檢紀錄上係自稱飯店主任，又稱實際負責人是林燕玉云
          云，嗣於偵查中始又改稱被告為「飯店」實際負責人等語，若證人丙○○
          僅係豪麗公司之登記負責人，豪麗公司與豪麗飯店又係同一主體，則證人
          甲○○於警方臨檢時或偵查中，當會提及丙○○為負責人或為人頭，而非
          直指林燕玉或被告，顯然擔任豪麗飯店主任之證人甲○○並非同受豪麗公
          司之監督或聘僱，從而自難認定被告亦為豪麗公司之實際負責人，而以豪
          麗公司名義經營餐廳及賓館業務之情。
    （三）再查豪麗公司各股東之出資情形，被告乙○○之出資額均較其餘股東為少
          ，有變更登記事項卡二紙附卷可參，故被告所辯，伊對豪麗公司僅出資股
          東而已等語，尚為可採，故被告固為豪麗公司之股東，然尚不得以此層關
          係即遽認被告即為豪麗公司之實際負責人。
    （四）末查證人丁○○、甲○○於偵查中既證稱，豪麗飯店無法取得飯店執照，
          才另取得喬湖實業行，並先後以林燕玉、林秀紋、徐傑珍充作人頭負責人
          等情，被告又為豪麗飯店實際負責人，則被告或有違反商業登記法之嫌，
          惟尚難以違反公司法繩之（檢察官於起訴書證據並所犯法條欄中亦認定被
          告目的在使主管機關無法裁罰真正之經營者而成立商業登記法刑責）。
三、綜上所述，被告乙○○並非「豪麗產業有限公司」之負責人，而公司法第十五條
    第三項係明定對公司「負責人」違反第一、二項行為時之處罰，又依公司法第八
    條之規定：「本法所稱公司負責人在有限公司為董事」，因而，非屬公司負責人
    之其他人，即無成立該罪名之餘地。是以，本件所涉之「豪麗產業有限公司」其
    董事登記為丙○○，並非被告，此有公司執照、登記事項卡在卷可稽，則被告既
    不具公司負責人之身分，當然毋須就豪麗產業有限公司違反公司法第十五條第一
    項之行為承擔罪責。此外又查無其他積極證據，足認被告確有違反公司法之情事
    ，不能證明被告犯罪，原審為無罪判決之諭知，於法並無不合，公訴人上訴意旨
    仍執前詞指摘原判決不當，自無理由，應予駁回。
據上論斷，應依刑事訴訟法第三百六十八條，判決如主文。
本案經檢察官陳維練到庭執行職務。
中    華    民    國    八十九    年      一        月        十一      日
                            臺灣高等法院刑事第一庭
                                審判長法  官  李  相  助
                                      法  官  王  振  興
                                      法  官  蔡  光  治
右正本證明與原本無異。
不得上訴。
                                      書記官  王  才  生
中    華    民    國    八十九    年      一        月        十四      日


司法院資訊處製作；財團法人民間司法改革基金會備份。
